【裁判字號】    92,台上,1963
【裁判日期】    920416
【裁判案由】    偽造文書
【裁判全文】
最高法院刑事判決                              九十二年度台上字第一九六三號
    上  訴  人  甲  ○
右上訴人因偽造文書案件，不服台灣高等法院中華民國八十九年十一月二十二日第二
審更審判決（八十九年度上更(一)字第四九三號，起訴案號：台灣台北地方法院檢察署
八十六年度偵緝字第四二五號），提起上訴，本院判決如左：
    主  文
原判決撤銷，發回台灣高等法院。
    理  由
本件原判決認定：上訴人甲○與一不詳姓名之中年女子，共同意圖為自己不法之所有
，於民國八十二年七月初，假冒龍登建設股份有限公司開發部經理薛明源名義，向林
獻棠偽稱：公司急需資金週轉，並由該不詳姓名中年女子冒用朱吳謹姓名，佯稱願提
供朱吳謹所有坐落台北市○○區○○段一小段三二九、三三０地號土地及地上建物，
設定新台幣（下同）五百萬元最高限額抵押，以擔保借款，使林獻棠陷於錯誤，同意
出借四百萬元。嗣於同年七月六日，上訴人夥同冒名朱吳謹之女子與林獻棠同至台北
市○○○路○段唐勇華代書事務所內，委由不知情之代書余碩彥辦理抵押權設定，同
時提出朱吳謹所有因出售上開房、地而交付洪金龍（另由檢察官偵辦中）之土地及建
物所有權狀、印鑑證明，並於朱吳謹身分證影本上改貼該不詳姓名女子之照片，藉以
變造朱吳謹之身分證影本，及共同偽刻朱吳謹印章一枚，一併交付代書余碩彥。再由
余碩彥書寫土地登記申請書、抵押權設定契約書，同時以偽刻之朱吳謹印章蓋用於申
請書、契約書上後，連同土地及建物所有權狀、變造之朱吳謹身分證影本，於八十二
年七月七日，持向台北市建成地政事務所辦理抵押權設定登記。上訴人復於同月八日
，在上開代書事務所內，以薛明源名義出具載明交付上開土地、建物所有權狀及保證
借款之支票必能兌現之切結書予林獻棠，以獲取林獻棠信任，足以生損害於林獻棠、
薛明源、朱吳謹及地政機關登記之正確性。及至八十二年七月八日登記完成後，林獻
棠即將現金一百萬元及三百萬元支票，持至上開事務所內交付上訴人收受。迨朱吳謹
發覺後，對林獻棠提起塗銷抵押權登記之訴，林獻棠始知受騙等情。因而撤銷第一審
論處上訴人以詐欺罪刑之判決，改判論上訴人以共同連續行使偽造私文書，足以生損
害於公眾及他人罪，處有期徒刑拾月，固非無見。
惟按：(一)、刑法上之連續犯，除客觀上須具備連續數行為而觸犯犯罪構成要件相同之
罪名外，在主觀上尤須具備概括之犯意，此為連續犯之成立要件，應在事實欄內明白
認定，詳細記載，始足為適用法令之基礎。本件原判決論上訴人以偽造私文書罪之連
續犯，然就上訴人先後行使偽造私文書之犯行，究係基於如何之犯意而為，於事實欄
內全未認定記載，自不足以為判斷其適用法律當否之依據，難謂適法。(二)、檢察官就
牽連犯之一部事實起訴者，依刑事訴訟法第二百六十七條之規定，其效力及於全部。
又刑法第二百十四條規定之明知不實之事項，而使公務員登載於職務上所掌之公文書
罪，凡對於所登載之事項，確知其非實在，向公務員為虛偽之聲明或申請，利用公務
員不知其事項之不實而登載於職務上掌管之文書皆屬之。本件原判決事實欄記載上訴
人與冒名朱吳謹之不詳姓名女子，利用不知情之代書吳碩彥，持偽造之文件，向地政
機關辦理前揭不動產之不實抵押權設定登記，於地政機關完成登記後，向林獻棠詐取
財物等情，倘屬無訛，則檢察官雖僅就詐欺部分起訴，然上訴人與該不詳姓名女子使
地政機關為不實之抵押權設定登記之行為，應屬牽連犯刑法第二百十四條之使公務員
登載不實罪，為起訴效力所及而應併予審判，原判決置之不論，自有判決不適用法則
之違背法令。(三)、有罪之判決書，應於理由內記載認定犯罪事實所憑之證據，否則即
有理由不備之違法。又變造文書與行使本屬兩罪，如對於變造行為並未參與實施，縱
事後知其為變造而行使，亦衹負行使責任，不應兼論變造。原判決認定上訴人與冒名
朱吳謹之不詳姓名女子，共同持以行使之朱吳謹身分證影本，係上訴人與該不詳姓名
女子所共同變造，然就上訴人參與變造前揭身分證之影本一節，於理由欄內並未說明
其所憑之證據及理由，遽為認定，於法亦有未合。(四)、客觀上為法院認定事實及適用
法律基礎之證據，雖已調查而其內容尚未明瞭者，即與未經調查無異，如遽行判決，
仍屬應於審判期日調查之證據未予調查，依刑事訴訟法第三百七十九條第十款之規定
，其判決當然為違背法令。原判決認定上訴人持以犯罪之朱吳謹所有之土地及建物所
有權狀、印鑑證明、身分證影本等文件，原係朱吳謹為出售上開不動產而持交洪金龍
（檢察官另案偵辦中）等情。如果不虛，則上訴人如何自洪金龍處取得各該文件？洪
金龍是否知情而共同參與本件犯行？洪金龍部分既經檢察官開始偵查，其偵查結果如
何？事實真相顯然均仍欠明瞭而待釐清；上訴人於原審亦曾聲請調取台灣台北地方法
院檢察署八十二年度偵字第二０三五一號洪金龍詐欺案卷，以查明詳情（見原審卷第
三第三十六至三十七頁）。原判決未予調查究明，亦未說明無須調查之理由，率行判
決，併有調查職責未盡及判決理由不備之違法。以上或為上訴意旨所指摘，或為本院
得依職權調查之事項，應認原判決仍有撤銷發回之原因。
據上論結，應依刑事訴訟法第三百九十七條、第四百零一條，判決如主文。
中      華      民      國    九十二    年      四      月     十六     日
                              最高法院刑事第十庭
                                  審判長法官  林  增  福
                                        法官  邵  燕  玲
                                        法官  吳  昆  仁
                                        法官  陳  世  雄
                                        法官  惠  光  霞
      右正本證明與原本無異
                                              書  記  官
中      華      民      國    九十二    年      四      月    二十二    日


司法院資訊處製作；財團法人民間司法改革基金會備份。
